臺灣臺南地方法院民事判決　　　　　　 99年度簡上字第146號
上　訴　人　日盛國際商業銀行股份有限公司
法定代理人　楊智光
　　　　　　　送達代收人　藍.
訴訟代理人　朱慶益
被上訴人　　李書園
　　　　　　　　　　　　之12
訴訟代理人　李靜玲
上列當事人間請求清償消費款事件，上訴人對於中華民國99年7
月13日本院台南簡易庭99年度南簡字第416號第一審簡易判決提
起上訴，經本院於100年3月10日言詞辯論終結，判決如下：
    主  文
原判決關於駁回上訴人後開第二項之訴部分，並訴訟費用之裁判
均廢棄。
被上訴人應給付上訴人新台幣壹拾壹萬肆仟玖佰零玖元，及其中
新台幣伍萬柒仟伍佰伍拾陸元部分自九十三年三月二十六日起至
清償日止，按週年利率百分之十九點七一計算之利息。
其餘上訴駁回。
第一、二審訴訟費用共新台幣參仟零伍拾元，由被上訴人負擔。
    事實及理由
一、本件被上訴人經合法通知，未於言詞辯論期日到場，核無民
    事訴訟法第386條所列各款情形，爰依上訴人之聲請，由其
    一造辯論而為判決。又上訴人主張其法定代理人已於訴訟進
    行中變更為「楊智光」，業據提出公司變更登記表1份在卷
    可稽，楊智光並已具狀聲明承受訴訟，於法尚無不合，應予
    准許。
二、上訴人起訴主張：
  (一)被上訴人於民國86年3月28日與上訴人【原名為寶島商業銀
    行（以下簡稱寶島銀行），嗣於90年8月間更名為日盛國際
    商業銀行（以下簡稱日盛銀行）】訂立信用卡使用契約，卡
    號為0000-0000-0000-0000號，信用額度新台幣（下同）8萬
    元，約定被上訴人得持卡於財團法人聯合信用卡處理中心等
    之特約商店記帳消費，且應於當（次）月10日前向上訴人清
    償，清償方法則得繳交每月帳單上之最低應繳金額以上或全
    額償還所消費之帳款，但其未清償款項部分，自入帳日起按
    年息百分之19.99計算之利息，若於每月繳款截止日未繳足
    應繳帳款之最低應繳金額時，得依其未清償金額暨依約定條
    款所定自逾期開始，部分之違約金計收方式依約定條款所定
    ，惟被上訴人於88年10月14日最後1次繳款4,271元後，即未
    再清償其所欠款項，即未依雙方合意之信用卡使用約定正常
    繳款，連續2期未繳足最低應繳金額，上訴人遂於88年10月1
    3日依約定條款第21條之規定終止契約，並依約定條款第22
    條第1項之規定，終止其期限利益。截至93年3月25日止，被
    上訴人尚欠114,909元未按期給付（其中57,556元為自86年3
    月28日起至93年3月25日止之消費款本金、52,680元為循環
    利息、4,673元為違約金），爰依信用卡法律關係請求被上
    訴人如數給付。
  (二)被上訴人固要求上訴人提出原始消費簽單，惟消費簽帳單依
    信用卡國際組織調閱簽帳單之規定，必須在消費1年之內之
    簽帳單方能調閱，且信用卡契約依消費習慣，多則長達1年
    以上，簽單難以保存完整，且信用卡之消費流程除遭人盜錄
    或盜刷之外，鮮有錯誤情形，信用卡消費明細表，係依信用
    卡電腦紀錄所列消費明細，自足以認定係持卡人刷卡消費之
    證據，原審以消費簽帳單作為被上訴人有無消費之唯一依據
    ，顯失公平。
  (三)上訴人於86年3月核發信用卡，有效期間為2年，嗣於88年3
    月再度核發新卡予被上訴人，有效期間為88年3月至90年3月
    ，本件上訴人所請求被上訴人消費款本金部分均為被上訴人
    於86年3月28日至88年5月22日止所產生之消費欠款，被上訴
    人於前開期間內亦均有繳款紀錄，再者，經比對被上訴人之
    入出境資料，其於86年至88年間常在國內，並且擁有工作，
    尚非如原審判決所指被上訴人在台時間短暫，人多在國外。
    被上訴人既不否認有申請信用卡，上訴人於卡片到期後亦有
    續發新卡供被上訴人使用，被上訴人未曾聲明卡片有何遺失
    或遭竊情事，則被上訴人自應清償其於持卡期間所產生之消
    費欠款。
  (四)並聲明：1.原判決廢棄。2.被上訴人應給付上訴人114,909
    元，及其中57,556元部分自93年3月26日起至清償日止，按
    年息百分之19.99計算之利息。
三、被上訴人未於言詞辯論期日到場，惟據其前所提出之抗辯如
    下：
  (一)被上訴人於78年即移民赴美定居，之後雖曾於86年至88年間
    短暫回台外，其餘時間均在國外，為免國內不肖份子擅自盜
    用他人身分進行消費，上訴人應提出被上訴人原始消費簽單
    以釐清帳務明細。
  (二)上訴人既稱於88年10月13日已終止與被上訴人間之信用卡契
    約，自不能要求被上訴人履行上訴人於98年3月20日修訂之
    日盛銀行信用卡約定條款。
  (三)被上訴人於88年11月返美定居前，曾告知上訴人將帳單轉送
    美國地址，並查詢國外匯款支付信用卡辦法，惟上訴人之客
    服人員卻告知被上訴人無相關辦法，故上訴人未訂定持卡人
    居住海外還款辦法，未盡帳單寄送義務，使系爭信用卡帳款
    之利息及違約金循環超過10年，顯失公平。
  (四)被上訴人申請寶島銀行信用卡於88年3月有效期間屆至後失
    效，被上訴人即未再領新卡，上訴人主張被上訴人於88年4
    月至6月間均有消費，並不確實。
  (五)並聲明：駁回上訴。
四、本件有關上訴人主張被上訴人尚有如起訴聲明所示之信用卡
    消費款未清償之事實，業據提出信用卡申請書、信用卡約定
    條款、消費明細通知書等件在卷可稽，被上訴人固不爭執伊
    有申請系爭信用卡使用，惟以伊長年居住國外，僅短暫時間
    回台，上訴人未提出消費簽單供其核對，並無法證明伊有欠
    款等語置辯。上訴人則自陳系爭信用卡之消費簽帳單已逾1
    年之保存期限而銷毀，有其提出之信用卡國際組織調閱簽帳
    單規定存卷足憑。本院審酌以下事證，認被上訴人仍應就上
    訴人主張之消費欠款負清償之責，茲析述理由如下：
  (一)按當事人主張有利於己之事實者，就其事實有舉證之責任，
    ，民事訴訟法第277條前段定有明文。又原告對於自己主張
    之事實已盡證明之責後，被告對其主張，如抗辯其不實並提
    出反對之主張者，則被告對其反對之主張，亦應負證明之責
    ，此為舉證責任分擔之原則（最高法院18年上字第2855號判
    例要旨參照）。又證明應證事實之證據資料，並不以直接證
    據為限；凡先綜合其他情狀證明某事實，再用推理之方法由
    某事實證明應證事實之間接證據，亦應包括在內，此參最高
    法院97年台簡上字第15號判決意旨足明。
  (二)次按，所謂「信用卡」乃屬塑膠貨幣，係由發卡銀行審酌持
    卡人之資力、財務狀況，提供持卡人信用，使持卡人得於信
    用額度內憑卡在特定商店以記帳方式消費，無須於消費當時
    給付現金，或得憑卡至指定機構辦理提現、預借現金等相關
    業務，即持卡人憑卡消費可享有延期清償、類似於貸款、信
    用之利益。發卡銀行於收到由收單機構彙送經持卡人簽名之
    消費簽帳單後，將先代持卡人墊款記帳，經相當時日後，再
    寄送帳單予持卡人，供持卡人核對消費之金額，並通知持卡
    人繳納代繳之消費款項。可知發卡銀行應以善良管理人之注
    意為持卡人處理使用信用卡交易款項之清償事宜，而持卡人
    就信用卡亦負有妥善保管及使用之義務，不得讓與或轉借他
    人使用。復因金融機構處理信用卡往來交易數量龐大，如令
    其永久保存所有交易相關文件（如原始簽帳單等），事實上
    顯不可行，故信用卡約定條款通常會約定若持卡人未於一定
    期限內對帳單內容表示疑義，即推定帳單內容無誤，此參卷
    附寶島商業銀行信用卡約定條款第13條（帳款疑義之處理程
    序）、第1、2項明定：「1.持卡人於當期繳款截止日前，如
    對交易明細暨帳款通知書所載事項有疑義，得檢具理由及貴
    行要求之證明文件（如簽帳單或退款單收執聯等）通知貴行
    ，或請求貴行向收單機構調閱簽帳單或退款單，或請求貴行
    就該筆交易依各信用卡組織之作業規定，向收單機構或特約
    商店、辦理預借現金機構主張扣款，並得就該筆交易對貴行
    暫停付款。2.持卡人未依前項約定通知貴行者，推定交易明
    細暨帳款通知書所載事項無錯誤。」等語可明，應堪認係在
    保障持卡人對帳款有表示爭執之權利及兼顧信用卡組織規定
    原始交易憑證之保存期限所為之合理規範。因之，持卡人應
    注意每月寄送之月結帳單所列簽帳金額是否屬實，並於合理
    期間內通知發卡銀行，始謂已盡通常之注意義務，倘卡片並
    無偽造、被竊或遺失之情形下，應推定係持卡人或其同意之
    人所使用，而應由持卡人負清償責任，又持卡人於收到發卡
    銀行每月所寄送之消費帳款通知單各項交易項目、金額，未
    於合理期間內提出疑義，亦應可推定帳列各筆款項金額並無
    違誤，尚不得僅以發卡銀行因原始簽帳單已逾保存期限而銷
    毀致無從提出簽帳單直接證明持卡人確有消費為由，遽為不
    利於發卡銀行之認定。
  (三)本件上訴人主張被上訴人積欠系爭款項之刷卡消費期間為86
    年3月28日至88年5月22日，且被上訴人自86年4月份至88年1
    0月份止，除了86年7月及同年12月份外，其餘月份均有繳納
    部分帳款之紀錄等情，此有上開各月份之消費明細帳單等件
    存卷可稽。觀之前揭消費明細帳單顯示，被上訴人於88年10
    月份以前每月均將帳單寄送至「車訊國際股份有限公司，台
    北市○○○路○段695號12樓」（該公司於88年9月17日辦理
    解散結束營業，見本院卷150頁），而被上訴人於87年4月3
    日至88年11月1日之勞工保險投保單位確為「車訊國際股份
    有限公司」（設址同上），又上訴人於87年5月8日收到自CA
    RNEWS（車訊）公司傳真機傳真之被上訴人86年度地價稅、
    房屋稅繳款書等文件，上情亦有本院依職權調閱之勞保局電
    子閘門查詢作業資料及上訴人提出之被上訴人86年度地價稅
    、房屋稅繳款書等件在卷足憑（見本院卷139、126頁），足
    見上訴人確有將消費明細帳單寄達被上訴人當時之工作處所
    。再對照本院依職權調閱之被上訴人入出境資訊連結作業資
    料可知，被上訴人申請系爭信用卡後迄至88年11月13日止，
    其在國內之時間為86年2月20日至86年12月23日、86年12月
    26日至87年5月22日、87年5月24日至87年10月23日、87年11
    月1日至88年4月9日、88年4月11日至88年9月23日，88年9月
    25日至88年11月13日（見本院卷138、139頁），被上訴人自
    申請信用卡（86年3月）迄自車訊公司離職（88年11月）為
    止，共約2年半期間，絕大多數時日均住於國內，僅曾短暫
    出國停留3至7日（共5次）即回國，尚非如被上訴人所述僅
    短暫回台停留而已，應可合理認定被上訴人確有收到消費明
    細帳單，則依前述信用卡約定條款，被上訴人於收到消費明
    細帳單後既從未對發卡銀行表示爭執，自應推定前述消費帳
    單所列內容為真正。再者，依前述消費帳單所示，持卡人於
    88年4月、同年5月均有簽帳消費且同年4月至同年10月份止
    每月均有繳納帳款之紀錄等情，亦足認定上訴人主張其於86
    年4月有續發新卡予被上訴人使用，應屬實在。被上訴人固
    於本件訴訟否認持卡消費，惟未具體指明上訴人所列之何筆
    消費帳款有疑義，僅具狀泛言抗辯上訴人未將帳單寄至國外
    地址及提供海外還款方法以致無從繳款，上訴人應提出簽帳
    單供其核對云云，不僅未盡其通知之通常注意義務，復未能
    提出反證證明上訴人所提出之消費明細帳單有何錯誤或虛偽
    ，則上訴人雖無法提出消費簽單直接證明被上訴人持卡消費
    之事實，然綜合上情，被上訴人既已收到消費明細帳單而未
    曾爭執，其信用卡亦無發生遺失或被竊情事，足認應係被上
    訴人使用，上訴人主張被上訴人尚積欠如消費明細帳單所列
    款項，應可採信。被上訴人抗辯，尚乏證據證明，要難憑採
    。
五、末者，上訴人主張被上訴人應清償系爭信用卡消費款，固為
    可採，已如前述，惟查，被上訴人係與原「寶島銀行」訂立
    信用卡契約，嗣雖上訴人於90年8月間更名為日盛銀行後並
    重新訂定信用卡約定條款（見本院卷25至28頁），惟系爭信
    用卡消費款既係於更名前已產生之債務，則關於「遲延利息
    」計算方式仍應以當時所訂信用卡約定條款為準，始合於當
    事人之約定。復查，依據上訴人所提出之寶島商業銀行信用
    卡約定條款第15條第3項已載明遲延利息之利率為年息百分
    之19.71（即日息萬分之5.4），則上訴人主張被上訴人應給
    付之款項，其中本金部分自93年3月26日起至清償日止之利
    息，應以年息百分之19.71計算，始為可採，超過上開利率
    計算之利息部分，應屬無據，不應准許。
六、綜上所述，上訴人本於信用卡之法律關係，請求被上訴人給
    付上訴人114,909元，及其中57,556元部分自93年3月26日起
    至清償日止，按年息百分之19.71計算之利息部分，為有理
    由，應予准許，逾上開範圍之請求，為無理由，應予駁回。
    原審就上開應准許部分，為上訴人敗訴之判決，尚有未洽，
    上訴意旨求予廢棄改判，為有理由，爰由本院予以廢棄改判
    如主文第2項所示。至於上訴人之請求不應准許部分，原判
    決為上訴人敗訴之判決，經核於法並無不合，上訴意旨求予
    廢棄改判，為無理由，應駁回其上訴。另本件因不得再上訴
    第三審，於本院判決後即告確定，故本院無庸另依職權宣告
    上訴人得假執行或被上訴人得供相當擔保免為假執行，附此
    敘明。
七、訴訟費用之負擔：本件第一審裁判費為1,220元、第二審裁
    判費為1,830元，共計3,050元，本院衡量本件訴訟標的價額
    僅依本金數額核定，並據以徵收裁判費，上訴人既僅就部分
    遲延利息之請求敗訴，其餘本金及遲延利息之請求均獲勝訴
    ，則尚無令其負擔一部訴訟費用之理，爰依民事訴訟法第79
    條規定，命由被上訴人負擔全部之訴訟費用，以符公平。
八、結論：本件上訴為一部有理由，一部無理由，依民事訴訟法
    第436條之1第3項、第463條、第385條第1項前段、第450條
    、第449條第1項、第79條，判決如主文。
中    華    民    國    100  年      3      月   24    日
                  民事第一庭    審判長法  官  高榮宏
                                      法  官  童來好
                                      法  官  蔡雅惠
以上正本證明與原本無異。
不得上訴。
中    華    民    國    100  年      3      月   24    日
                                      書記官  詹書瑋